最高法院民事判決　　　　　　　　　　　　　　　　八十八年度台上字第二○八號
　　上　訴　人　甲 ○ ○
　　　　　　　　乙○○○
　　　　　　　　戊 ○ ○
　　　　　　　　丁 ○ ○
　　　　　　　　壬 ○ ○
　　　　　　　　庚 ○ ○
　　　　　　　　丙 ○ ○
　　　　　　　　辛 ○ ○
　　被 上訴 人　己 ○ ○
右當事人間請求損害賠償事件，上訴人對於中華民國八十七年二月二十日台灣高等法
院更審判決（八十六年度訴更(三)字第二六號），提起上訴，本院判決如左：
    主  文
上訴駁回。
上訴訴訟費用由上訴人負擔。
    理  由
本件上訴人主張：上訴人甲○○與其餘上訴人之被繼承人葉佐惇及被上訴人係同胞兄
弟。伊父葉明致於生前購買坐落桃園縣楊梅鎮○○○○段二八一、二二八之二號（嗣
分割出系爭二二八之三號）土地二筆，暫以被上訴人為所有人名義登記。嗣葉明致於
民國五十一年十二月十二日分析家產，將二八一號田地中之○‧三六一九台甲分歸甲
○○所有，其餘○‧六○○二台甲則分歸被上訴人所有，二二八之二號田地中之○‧
一○一八台甲分歸被上訴人，其餘○‧一五一六台甲則由伊之兄弟共有，作為日後三
人建屋居住使用，而上開分歸甲○○及葉佐惇部分，均仍信託被上訴人名義登記。葉
佐惇於七十八年九月十七日死亡，其權利由乙○○○以次七上訴人（以下稱乙○○○
等七人）共同繼承。詎被上訴人於七十八年間，將系爭二八一號土地中之一部分出賣
予訴外人彭阿標，又於七十九年五月十六日，將系爭二二八之三號土地分歸甲○○、
葉佐惇部分，以每甲新台幣（下同）一千七百萬元出賣予訴外人梁國忠，所得價款據
為己有。以甲○○所有土地部分計算其價金，共五百十七萬四千二百三十三元，葉佐
惇所有之土地部分由乙○○○等七人共同繼承，依其應繼分比例計算，其價金各為三
萬八千零三十三元，爰依侵權行為及不當得利之法律關係，請求被上訴人損害賠償或
返還不當得利等情，求為命被上訴人給付：甲○○五百十七萬四千二百三十三元；乙
○○○等七人各三萬八千零三十三元，並均自八十年十一月二日起加付法定遲延利息
之判決（上訴人超過上開本息請求部分，經原審於更審前判決駁回，已告確定）。
被上訴人則以：系爭土地係伊以佃農身分自行出資，依放領程序承領，已原始取得所
有權，與葉明致間無信託關係存在。葉明致書立之分贈書固為真正，但其上伊之印文
為他人盜用。縱伊有依分贈書履行之義務，亦因嗣後法律修正農地不得細分及不得移
轉予非自耕農，而屬因不可歸責於伊之事由致給付不能，伊免給付義務。又該分贈書
迄今已有三十年，上訴人之移轉登記請求權，已罹於時效而消滅，伊亦得拒絕給付。
再伊處分屬於己有之系爭土地並無侵害上訴人權利可言。縱伊有侵權行為，上訴人之
請求權亦已罹於時效而消滅。伊將所有系爭土地出賣他人受領價金，尤非不當得利等
語，資為抗辯。
原審斟酌全辯論意旨及調查證據之結果，以：系爭二筆土地均為農地，其中二八一號
地係於四十二年九月二十六日經由政府之放領程序移轉予被上訴人；二二八之三號農
地係由二二八之二號土地分割而出，而二二八之二號地，亦係於四十二年九月二十六
日，經由政府放領程序，移轉予被上訴人，有土地登記簿謄本附卷可按。上訴人雖主
張系爭土地係葉明致生前所購買，信託登記為被上訴人名義云云。惟按信託行為，係
信託人本於私法上之契約，將財產所有權移轉與受託人，使其成為權利人，以達到當
事人間一定目的之法律行為。而耕地放領則屬公法上行為，於政府徵收耕地後，由現
耕農民依實施耕者有其田條例，於繳付一定地價後承領之，承領者因而原始取得耕地
所有權，與信託行為係私法行為顯不相同。被上訴人就系爭土地既係依放領程序原始
取得其所有權，尚難認其與葉明致之間存有信託關係。雖刑事法院判決認定系爭土地
係葉明致所購買交予被上訴人耕作，尚未辦理過戶而為政府徵收放領，且礙於農地不
能細分，且甲○○、葉佐惇均無自耕能力，乃假當時在現地耕作之被上訴人名義辦理
承領，信託登記為被上訴人所有云云。惟按附帶民事訴訟經移送民事庭後，即屬獨立
民事訴訟，刑事判決所為事實之認定，無當然拘束民事訴訟之效力。縱令葉明致曾向
原出租人購買系爭土地，惟既於未取得系爭土地所有權以前，即因政府辦理徵收放領
系爭土地，由被上訴人以現耕者身分取得承領資格，亦由其原始取得系爭土地所有權
。即使其地價稅為葉明致所支付，亦僅葉朋致與被上訴人父子間另成立債權債務關係
，惟不影響被上訴人因政府放領而原始取得系爭土地所有權之事實。上訴人主張系爭
土地係葉明致生前所購買，信託登記為被上訴人名義云云，既與前述事實不符，自無
可取。其次，葉明致書立分贈書，將二八一號土地中之○‧三六一九台甲分歸甲○○
所有，其餘○‧六○○二台甲分歸被上訴人所有；將二八二之二號田地中之○‧一○
一八台甲分歸被上訴人，其餘○‧一五一六台甲則由甲○○、葉佐惇及己○○三人共
有，並經被上訴人於分贈書上蓋用其印章，顯示被上訴人已同意分贈書上贈與之約定
，將系爭土地部分所有權讓與甲○○、葉佐惇二人，依該約定，被上訴人固有將系爭
土地所有權移轉予甲○○、葉佐惇之義務，但如拒不履行，亦僅屬債務不履行之問題
，尚難認兩造間已成立信託關係。上訴人主張：被上訴人與甲○○、葉佐惇依分贈書
亦成立信託關係云云，並無可取。末查系爭土地既屬被上訴人所有，其將自己之土地
出賣予他人之處分行為，自難認係侵害上訴人之權利；其受領價金，亦難謂係無法律
上之原因之不當得利。上訴人依侵權行為及不當得利之法律關係，請求被上訴人賠償
其所受損害及返還不當得利均非有據，為其心證所由得。復說明對上訴人其他主張及
攻擊方法之取捨意見，爰判決駁回上訴人之請求，經核於法洵無違誤。按系爭土地係
被上訴人依法承領而原始取得其所有權，被上訴人將之出售，係處分自己之所有物，
為原審法院合法確定之事實。縱令兩造間有信託、贈與等之約定，被上訴人違反約定
，拒不履行，在民事上僅應負債務不履行之責任，尚難謂係侵害上訴人之權利，而得
有不法利益。原審為上訴人不利判決，並不違背法令。上訴論旨，仍就原審取捨證據
、認定事實及解釋意思表示之職權行使，指摘原判決不當，聲明廢棄，尚難認有理由
。
據上論結，本件上訴為無理由。依民事訴訟法第四百八十一條、第四百四十九條第一
項、第七十八條，判決如主文。
中      華      民      國    八十八    年      一      月     二十九   日
                              最高法院民事第五庭
                                  審判長法官  吳  啟  賓
                                        法官  洪  根  樹
                                        法官  謝  正  勝
                                        法官  劉  福  來
                                        法官  黃  熙  嫣
      右正本證明與原本無異
                                              書  記  官
中      華      民      國    八十八    年      二      月    二十三    日
